【裁判字號】    98,交聲,1238
【裁判日期】    980525
【裁判案由】    違反道路交通管理處罰條例聲明異議
【裁判全文】
臺灣桃園地方法院刑事裁定            98年度交聲字第1238號
異  議  人  甲○○
上列異議人即受處分人因違反道路交通管理處罰條例案件，對於
交通部公路總局新竹區監理所桃園監理站民國98年5月18日所為
之處分（原處分案號：桃監裁字第裁52-DB0000000號），聲明異
議，本院裁定如下：
    主  文
原處分撤銷。
甲○○汽車駕駛人，駕駛汽車經測試檢定酒精濃度超過規定標準
，處罰鍰新臺幣壹萬伍仟元，吊扣駕駛執照拾貳月，並應接受道
路交通安全講習。
    理  由
一、原處分意旨略以：異議人即受處分人甲○○於民國98年3月
    22日凌晨0時56分許，騎乘F2X-705號重型機車，行經桃園縣
    大溪鎮○○路與埔頂一街口，為警以「汽車駕駛人酒後駕車
    ，經警酒測值0.73mg/l」為由，製單舉發違規。原處分機關
    依道路交通管理處罰條例第35條第1項第1款之規定裁處異議
    人罰鍰新臺幣（下同）45,000元，吊扣駕駛執照12個月，並
    施以道路交通安全講習等語。
二、聲明異議意旨則以：異議人甲○○已因酒駕肇事違規涉公共
    危險罪，經臺灣桃園地方法院檢察署檢察官於98年3月26日
    以98年度速偵字第2086號為緩起訴處分確定，異議人並已依
    緩起訴處分命令通知書繳納緩起訴處分金3萬元及參加「酒
    駕認知輔導教育」講座1次，依行政罰法第26條之規定及其
    立法意旨，異議人既已履行緩起訴處分命令，與受刑事處罰
    無異，自不應再受行政罰，為此請求撤銷原處分等語。
三、按汽車駕駛人有飲用酒類或其他類似物後其吐氣所含酒精濃
    度超過每公升0.25毫克或血液中酒精濃度超過百分之0.05以
    上之情形者，不得駕車；汽車駕駛人，駕駛汽車經測試檢定
    有酒精濃度超過規定標準之情形者，處15,000元以上60,000
    元以下罰鍰，並當場移置保管該汽車及吊扣其駕駛執照1年
    ；汽車駕駛人，有第35條第1項規定之情形者，應接受道路
    交通安全講習，道路交通安全規則第114條第2款、道路交通
    管理處罰條例第35條第1項第1款、第24條第1項第2款分別定
    有明文。
四、經查：
  (一)本件異議人於98年3 月22日凌晨0 時56分許，騎乘車牌號碼
    為F2X-705 號重型機車，行經桃園縣大溪鎮○○路與埔頂一
    街口，為警攔查，並經測試其呼氣酒精濃度已達每公升0.73
    毫克，原處分機關依道路交通管理處罰條例第35條第1 項第
    1 款之規定，裁處異議人罰鍰45,000元，及吊扣汽車駕駛執
    照12個月，並施以道安講習之事實，業據異議人坦認不諱，
    並有本件舉發違規通知單及本件裁決書各1 份附卷可稽。又
    異議人因上開酒後駕車案件，業經臺灣桃園地方法院檢察署
    檢察官於98年3 月26日以98年度速偵字第2086號為緩起訴處
    分確定，緩起訴期間為1 年，並命異議人於緩起訴處分確定
    後，應向國庫支付3 萬元，而異議人亦已於98年5 月18日依
    緩起訴之內容繳交3 萬元之事實，此有臺灣高等法院被告前
    案紀錄表、臺灣桃園地方法院檢察署檢察官98年度速偵字第
    2086號緩起訴處分書、臺灣桃園地方法院檢察署自行收納款
    項收據各1 份在卷可考，是異議人有於上開時、地酒精濃度
    超過規定標準之情，合先敘明。
  (二)按民國94年2 月5 日公布，95年2 月5 日施行之行政罰法第
    26條規定：「一行為同時觸犯刑事法律及違反行政法上義務
    規定者，依刑事法律處罰之。但其行為應處以其他種類行政
    罰或得沒入之物而未經法院宣告沒收者，亦得裁處之。前項
    行為如經不起訴處分或為無罪、免訴、不受理、不付審理之
    裁判確定者，得依違反行政法上義務規定裁處之。」即所謂
    一事不二罰原則，探究其立法目的，無非以一行為同時觸犯
    刑事法律及違反行政法上義務規定時，由於刑罰與行政罰同
    屬不法行為之制裁，而刑罰之懲罰作用較強，依刑事法律處
    罰即足資警惕，實無一事二罰再處行政罰之必要，且刑事法
    律處罰，由法院依法定程序為之，較符合正當法律程序，應
    予優先適用，但罰鍰以外之沒入或其他種類行政罰，因兼具
    維護公共秩序之作用，為達行政目的，行政機關仍得併予裁
    處。故汽車駕駛人酒後駕車時，如同時觸犯刑法第185 條之
    3 之公共危險罪者，道路交通主管機關除依上開行政罰法第
    26條第1 項但書規定，處以其他種類行政罰外，關於行政罰
    鍰部分，即應依行政罰法第26條、道路交通管理處罰條例第
    10條等規定移送地方法院檢察署處理，其後非有行政罰法第
    26條第2 項所定不起訴等事由，不得裁處行為人罰鍰。至酒
    後駕車經檢察官為緩起訴處分，並命駕駛人向國庫、公益團
    體捐款或提供義務勞務者，駕駛人係履行檢察官為緩起訴處
    分命令，此等命令名義上雖非刑罰，但仍是一種特殊的處遇
    措施，造成駕駛人之財產減少或義務增加，性質上亦屬干預
    人民自由之處分，與刑事制裁無異，實質上則為刑事處罰。
    再者，縱認該捐款命令因未經法院裁判所為之處罰，非刑事
    處分，但捐款行為究具行政罰鍰之性質，自不應就同一行為
    再受行政罰鍰（臺灣高等法院96年11月刑事庭庭長法律問題
    研討會決議參照）。
  (三)次按，94年12月28日修正公布，95年7 月1 日施行之道路交
    通管理處罰條例第35條第8 款規定：「前項汽車駕駛人，經
    裁判確定處以罰金低於本條例第92條第3 項所定最低罰鍰基
    準規定者，應依本條例裁決繳納不足最低罰鍰之部分。」以
    及違反道路交通管理事件統一裁罰基準及處理細則第2 條所
    定「違反道路交通管理事件統一裁罰基準表」，即「汽車駕
    駛人駕駛機器腳踏車，飲酒後其吐氣所含酒精成份超過每公
    升0.55毫克以上，應處最低罰鍰45,000 元；五同時違反刑
    事法律者，經裁判確定處以罰金低於本條例第92條第3項所
    定最低罰緩基準規定者，應依本條例裁決繳納不足最低罰鍰
    之部分」等相關規定，倘駕駛人所支付之緩起訴處分金，未
    達道路交通管理處罰條例第92條第3 項所定最低罰鍰基準規
    定者，仍須補繳不足最低罰鍰之部分，始為適法。是檢察官
    為緩起訴處分並命向國庫支付緩起訴處分金者，其捐款解釋
    上亦屬道路交通管理處罰條例第35條第8項所規定之罰鍰，
    監理機關雖不得再為行政裁罰，惟若駕駛人所支付之緩起訴
    處分金，未達道路交通管理處罰條例第92條第3項所定最低
    罰鍰基準規定者，依該條例第35條第8項之規定，仍須補繳
    不足最低罰鍰之部分。因此法院僅得就行為人已依緩起訴處
    分為支付緩起訴處分金部分予以撤銷，並為不罰之諭知（臺
    灣高等法院97年11月法律座談會第39號提案研討結果參照）
    。
  (四)查異議人經檢察官命向國庫支付30,000元緩起訴處分金部分
    ，與前開最低罰鍰金額相較，顯然較低，難謂符合公平正義
    原則，參照前揭「違反道路交通管理事件統一裁罰基準表」
    、道路交通管理處罰條例第35條第8 款之規定，以及臺灣高
    等法院於95年10月30日以院信文廉字第0950006510號轉司法
    院函示所屬各法院：「請就酒後駕車案件，如認應科以罰金
    刑者，允衡酌其行為之危害性，並參酌道路交通管理處罰條
    例第35條第8 項：『前項汽車駕駛人，經裁判確定處以罰金
    低於本條例第92條第3 項所訂最低罰鍰基準規定者，應依本
    條例裁決繳納不足最低罰鍰之部分。』等相關意旨，妥適量
    刑。」等情，受處分人雖依緩起訴處分命令向國庫支付
    30,000元，原處分機關就行政罰之罰鍰方面仍得就差額即
    15,000元部分予以裁處，至吊扣駕駛執照12個月及施以道安
    講習部份，乃裁罰性之不利處分，為維護交通安全，促使駕
    駛人於飲酒後能知所警惕，實有教導駕駛人了解交通規則並
    加強其遵循之必要，故依行政罰法第26條第1 項但書之規定
    ，仍得裁處之。爰此，原處分機關以異議人酒精濃度超過規
    定標準，而對其裁處罰鍰超過45,000元部分，與法即有未合
    。
五、綜上所述，原處分機關上開罰鍰之行政裁罰，容有未洽，本
    院即無從予以維持。從而，異議人提出本件聲明異議為有理
    由，且因本件為一交通違規行為，罰鍰部分與吊扣處分及道
    路安全講習無從區分，自應由本院將原處分撤銷，自為裁罰
    如主文第2 項所示，以期適法。
據上論斷，應依道路交通案件處理辦法第20條前段，裁定如主文
。
中    華    民    國    98    年    5    月    25     日
                  交通法庭    法  官   江 春 瑩
以上正本證明與原本無異。
如不服本裁定，應於裁定送達後5 日內向本院提出抗告狀。
                              書記官   羅婉榕
中    華    民    國    98    年    5     月    27    日


司法院資訊處製作；財團法人民間司法改革基金會備份。
